【裁判字號】    87,訴,2175
【裁判日期】    890630
【裁判案由】    酌減違約金
【裁判全文】
臺灣臺北地方法院民事判決  八十七年度訴字第二一七五號
    原      告  乙○○
                甲○○
    右二人共同
    訴訟代理人  徐景星律師
                苗怡凡律師
    被      告  今第股份有限公司
                        設台北市○○○路○段三一六號十樓之一
    法定代理人  丁○○  住同右.
    被      告  戊○○  住台北市○○○路○段七九○巷七○弄十五之一號二樓
    右二人共同
    訴訟代理人  陳俊斌律師
    複  代理人  廖英智律師
                丙○○律師
                己○○    住台北市大安區○○○○○路四段四號七樓
右當事人間酌減違約金事件，本院判決如左：
    主    文
被告今第股份有限公司應給付原告乙○○新臺幣拾萬壹仟肆佰壹拾陸元及自民國
八十七年六月十二日起至清償日止按年利率百分之五計算之利息。被告戊○○應給付
原告乙○○新臺幣拾貳萬捌仟伍佰拾柒元及自民國八十七年六月十三日起至清償
日止按年利率百分之五計算之利息。
被告今第股份有限公司應給付原告甲○○新臺幣柒萬零捌佰陸拾伍元，及自民國八十
七年六月十二日起至清償日止按週年利率百分之五計算之利息。被告戊○○應給付原
告甲○○新臺幣壹拾壹萬玖仟壹佰參拾伍元及自民國八十七年六月十三日起至清償日
止按年利率百分之五計算之利息。
原告其餘之訴駁回。
訴訟費用由被告負擔五分之一，餘由原告負擔。
本判決第一項於原告乙○○以新臺幣壹拾壹萬元為被告今第股份有限公司、以新臺幣
壹拾萬玖仟元為被告戊○○供擔保後，均得假執行；但被告今第股份有限公司如於本
件假執行程序實施前，以新臺幣拾萬壹仟肆佰壹拾陸元為原告乙○○預供擔保，
被告戊○○以新臺幣拾貳萬捌仟伍佰拾柒元為原告乙○○預供擔保後，均得免為
假執行。
本判決第二項於原告甲○○以新臺幣貳萬肆仟元為被告今第股份有限公司、以新臺幣
肆萬元為被告戊○○供擔保後，均得假執行；但被告今第股份有限公司如於本件假執
行程序實施前，以新臺幣柒萬零捌佰陸拾伍元為原告甲○○預供擔保，被告戊○○以
新臺幣壹拾壹萬玖仟壹佰參拾伍元為原告甲○○預供擔保後，均得免為假執行。
原告其餘假執行之聲請駁回。
    事    實
甲、原告方面：
壹、聲明：
一、被告等應連帶給付原告乙○○新台幣二三三萬元整，原告甲○○一八五萬元整，
    及自起訴狀繕本送達之日起至清償日止按年利率百分之五計算之利息。
二、原告願供擔保，請准宣告假執行。
三、訴訟費用由被告負擔。
貳、陳述：
一、被告今第股份有限公司（下稱今第公司）於民國八十二年十一月間，推出系爭以
    夾層屋為訴求之翠光新第預售屋，除於報紙上刊登全版夾層屋之廣告外，並於工
    地現場備置夾層樣品屋及各式廣告，以「小坪數大空間、台北內超低總價、總價
    四九九萬起買２＋２房、總價二四九萬起買１＋１房」及「買一層住二層、空間
    加位不加價」為訴求，並標榜有半露天游泳池等各項完美公設，原告二人信以為
    真，而與被告今第公司締立房地及車位之買賣契約，均有契約書為憑。締約後，
    原告均依約按時繳款，從無延欠，總計原告乙○○繳納二三三萬元，甲○○繳納
    一八五萬元。
二、八十五年五月間，被告今第公司發函通知原告等應儘速填妥撥款委託書及取款條
    以進行過戶手續，原告興緻沖沖至工地查勘，發覺現場成屋與被告廣告訴求之內
    容差異甚鉅，幾次要求被告說明，被告均置之不理，不得已向主管機關調閱竣工
    圖，又發現系爭建物之大樓出入門廳、游泳池等設施均係重大違建、該供全棟住
    戶進出之門廳於竣工圖上並非「門廳」，而係「採光井」、游泳池於竣工圖上亦
    非「游泳池」，而係「回填土」等等，與建管單位核准之圖說完全不符，顯有重
    大瑕疵。且所給付之物將因違建而陷原告於隨時遭建管單位拆除及裁罰之損害。
三、另因上開建物之容積率已達法定容積率之最高上限而根本無法施作夾層，與預售
    時，被告以各種方式對外宣稱可以加建夾層使用之情況嚴重相悖。被告今第公司
    明知建築物興建夾層，必須申請建造執照時即提出申請，並經審查許可；或於法
    定容積率之內，申請辦理變更設計；否則交屋後以二次施工之方式加蓋之室內夾
    層，即屬違章建築，而將受建築法第九十條之罰鍰及勒令停止使用等處分，且被
    告今第公司於同年二月間所推出之「新第來亨ＮＯ－三九」，即因相同之夾層問
    題遭公平交易委員會處分其廣告不實，竟仍以相同手法使用不實廣告之策略，以
    各種夾層之圖片、文字、樣品屋，使原告二人誤信系爭房屋可以興建夾層而與被
    告訂立買賣契約。查原告對被告今第公司訴請解除契約之訴雖為承審法官認夾層
    非被告之給付義務而遭敗訴，然所以敗訴之理由，係「依約」被告並無「施作」
    夾層之義務，然除因為此契約為被告利用其締約及建築法規上專業之優勢預先所
    擬之定型化契約，故原告對於被告蓄意於文字內所設之陷阱，無力判別，非可以
    苛責，然並不因此表示被告無供給一「可以施作夾層房屋」之義務，此為實務上
    關於此類案件之見解。況於消費者保護法第二十二條亦明定企業經營者應確保廣
    告內容之真實，其對於消費者所負之義務不得低於廣告之內容。系爭房屋因被告
    用盡容積而確定無法興建夾層，迫使原告僅得以非法之方法使用夾層，更使原告
    面臨建管單位拆除及罰鍰之危險，被告之給付顯不合債之本旨，而違約在先。
四、對於上揭被告未依圖說施作之種種瑕疵，原告屢向被告今第公司反應，然均遭置
    之不理，且於交涉期間即以原告給付尾款遲延為由，解除並沒收全部價金，並同
    時收回系爭房屋另行出售。
五、按「約定之違約金過高者，法院得減至相當之數額。」民法第二百五十二條有規
    定，而「約定之違約金是否過高，得依一般客觀事實，社會經濟情況及當事人所
    受損害，作為酌定之標準。」最高法院四十九年台上字第八○七號判例足參。又
    「違約金本應推定為損害賠償之預約，與無償贈與契約不同，關於損害賠償之額
    數，在當事人間雖不妨於事前預為約定，而其所約定之額數，如果與實際損害顯
    相懸殊者，法院自得以當事人『實際上所受損失』為標準，酌予核減。」最高法
    院十九年上字第一五五四號判例闡釋甚詳。換言之，約定違約金之數額與實際損
    害顯相懸殊者，法院應以當事人實際所受之損害為酌減之標準。又「損害賠償，
    除法律另有規定或契約另有訂定外，應以填補債權人所受損害及所失利益為限，
    為民法第二百十六條第一項所明定，故同一事實，一方使債權人受有損害，一方
    又使債權人受有利益，應於所受之損害內，扣抵所生之利益，必其損益相抵之結
    果尚有損害，始應由債務人負賠償責任。」最高法院二十七年滬上字第七三號判
    例足稽。
  １本件違約金之約定顯然高於被告所受之損失：核本件房屋買賣係屬預售屋之買賣
    ，買受人配合工期而分期付款，如依雙方土地買賣契約書第十一條之規定，只要
    甲方（即承購人）逾繳分期價金十五日以上，乙方（即被告）即得不另催告，逕
    自片面解除本約。則以買受人違約時，出賣人得沒收已繳價款之情言，如買受人
    繳交價款少，縱違約情節嚴重，沒收金額亦少；惟繳交價款越多，縱違約情節輕
    微，被沒收之違約金反而增多，此項約定顯有失公平合理，自不能依該約定行事
    ，為最高法院八十五年台上字第二九九五號判決所示。被告雖辯稱如違約者越後
    違約，則相對人喪失儘速處理標的物之時間越長，承擔不景氣損失之風險越高，
    又以原告違約所拒繳之貸款高達買賣價金之七成，則原告所繳之金額係以低比例
    相應於被告高風險之時間及資源之投入，是已本件原告違約造成之損害而言，應
    從原告給付三成價金，被告卻必需投入大量人力、物力、囤積土地，以及興建提
    供全額價值之房屋來觀察；此為三比十之風險，而不能以原告低風險之繳款紀錄
    而言，惟被告所言顯然似是而非，並不符合本件情況。
  ２本件違約金條款之約定顯失公平查本件係預售屋買賣，買受人即原告依約需配合
    工期而分期繳付款項，如依契約書之約定，則於買受人違約時，則逕由出賣人即
    被告解除契約並沒收買受人所繳之各期期款，將造成買受人繳交之價款少，其違
    約之情節較重，被沒收之金額卻少；配合繳納之價款越多，違約之情節較輕，沒
    收之金額反而增多之不公平與不合理之現象。本件原告按期繳付分期款至尾款之
    前一期止，從無遲延，且係因於繳納尾款時，發覺被告以違法夾層欺騙購買之技
    倆，因而尚未繳款，違約之情節輕微，卻分別被沒收二三三萬元及一八五萬元之
    高額，其有失公平，至為灼然。況法律上豈有對於違約情況較輕且較忠誠履行契
    約者反給予較嚴重打擊及懲罰、本末相權顯失輕重之道理？並以本約具體之條款
    言之，於房地買賣契約第十五條及第七條約定：「甲方（即原告）應於接到乙方
    （即被告）每期繳款通知書後三日內，以現金或當日支票向乙方繳付，如逾期時
    ，每逾一日應加付該期款千分之三滯納金，．．．如逾期達十五日以上，甲方仍
    不履行時，乙方得不另行催告，逕自片面解除本約，除將本約房屋及相關之土地
    收回另行處理外，並沒收甲方已繳之所有款項，甲方絕無異議。」則依此規定，
    不論締約甲方遲繳之原因是否因為乙方工程上之缺失，只要被告通知繳款後原告
    有遲未繳納之事實，被告即得逕將房地收回另行處理，並沒收全部價金。此種條
    款確顯失公平，至為無疑。
  ３被告違約在先，原告縱有違約，情節亦極輕微：原告於被告提出合理解釋前拒再
    給付價金，即遭被告以給付價金遲延為由解除契約、沒收全部價金，被告根本未
    有提出任何說明，且於八十五年「七月」尚未交屋、距原告發現諸多重大瑕疵之
    八十五年「五月」份未及二個月時，即發函解除契約（原證八號被告發函解除契
    約之時點），足以證明被告所言並無否認原告之同時履行抗權云云，確係虛偽。
    該律師函同時表明，除沒收全部已繳價金外，亦同時收回房地另行處理，參諸預
    售屋銷售之慣習，於預售期間結束後未能售出之餘屋，於施工期間不可能再為銷
    售，必留待完工交屋時，所有餘屋一併銷售之情況言，則被告早於該時即已解約
    收回房地，實並未耽誤被告另行出售之時間。
  ４成本並不等同於損害：被告雖主張原告所繳之三成金額相較於未付之尾款，及相
    較於被告所投入之大量時間及人力言，可以見得原告所繳之金額猶不足以填補被
    告所受之損害，被告此種說法顯然認為原告為殂上肉，可以任其宰割；亦誤導事
    實。查被告所定之預售價款，除預期可得之利益外，即為成本，成本及預期之利
    益二者結合為被告所定立之預售價金。而不論被告所投注之力、土地、建築規劃
    支出、建材費用、代銷費用等等，均係被告所預定支出之「成本」，被告所謂之
    「風險」，應係以其投資之成本對應於被告得以從中獲取高利潤而言，與買受人
    依約繳納款項無任何關係，更不因為原告之按期給付價金反使被告負更大之風險
    ，被告所辯全然似是而非。而被告支出之成本非可等同於其所受損害，理至明，
    否則承買人一旦違約，依照法令應賠償建商所受損失及所失利益，則建商除可沒
    收承買人所繳全部價金外，另對於所繳價金不足於成本之部分，及建商之所失利
    益；二者合計等於其預售價金；均可以一併請求，又可以再行處分該房地，等於
    無本生意、賣多少賺多少，法豈可容之？又再言之，如果建商以此種心態，延誤
    處理時機，或隨便以低價售出，卻反咬承購人係因其違約，故令被告受經濟波動
    、房屋價值跌落之風險，又豈為事理之平？
  ５被告房價之所以下跌  係其夾層違法遭媒體披露所致：被告之房地跌價之風險，
    完全係因其夾層之違法遭媒體披露所致。系爭預售屋所以可於預售時哄抬至每坪
    二十七至三十萬之價格，實係因為被告以夾層使用面積分攤總價之之緣故。而後
    違法夾層欺騙消費者之問題一再為媒體揭露，才致使被告之房價下跌。此種房價
    下跌之損失完全由於被告自己之企圖以廣告手法愚弄消費者所致，實不應歸由原
    告承擔。
六、因契約解除所生之損害非可作為計算損失之依據按「當事人約定之違約金過高者
    ，法院得依民法第二百五十二條規定酌減至相當之數額，然是否相當，應依一般
    客觀事實社會經濟情況及債務人如能預期履行契約，債權人所可得享受之一切利
    益為酌定之標準，又此項違約金之約定雖不因契約之解除而隨同消滅，惟依民法
    第二百六十條規定之意旨推之，其因契約之解除所生之損害並不在斟酌之列。原
    審依民法第二百五十二條規定核減兩造約定之違約金，竟依被上訴人提出之計算
    表所列將轉售可能跌價損失、重行出售之佣金、增值稅代書費等未來可能遭受之
    損失作為被上訴人之損失依據，而非就債務不履行所生損害而為衡量，自屬可議
    。」最高法院八十六年台上字第一零八四號判決闡釋甚明。故就跌價損失、重行
    出售之佣金、增值稅代書費等未來可能遭受之損失等等費用，均非被告可以主張
    損失之範疇。
  １成本不能等同損失之道理，已如前述，以被告八十年十一月間推出系爭個案預售
    當時，係以「成本」附加「利益」為預售價金，而被告於八十六年六月及八十八
    年三月分別出售二戶標的當時，亦係以成本附加預期之利益為標的之預售價格，
    並不因此而有任何減損，如任建商混淆「成本」與「損害」概念，而得以成本為
    損害主張之據，則於承購戶違約時，建商以一次建築之成本可以獲利二次、第二
    次出售時更完全免成本，無怪乎助長承購戶有稍微不能如期繳交期款之情況，建
    商便急於解除契約之不合理情況。
  ２查被告於其八十八年九月十四日之答辯三狀中，主張依據鑑定事項，所有原告違
    約所生之損害，即一、所失利益；二、所受損害；包括差價損失、再銷售成本、
    變更設計回復原狀之費用云云，惟被告主張均無理由。
  ３以甲○○之部分言：被告將甲○○承購之房地於八十六年六月間即以三百五十五
    萬之價格出售予證人黃小倩，相較於原告以三百八十九萬元所購買之價格，二者
    僅有三十四萬元之差距，而此三十四萬元究竟能否視為被告之損失，而得向原告
    主張，此不無疑問：
  Ａ如前所述，房屋代銷費用係屬被告成本之一部份，如果沒有支出，理應反應於售
    價中而予扣除，原告於八十八年八月十七日，請求鈞院命被告提出二次銷售時所
    支出之代銷費用收據，然被告迄今不能提出，顯可以見得被告並無該項費用之支
    出，以代銷公司所收取售價百分之四費用加以計算，355*4%＝14.2，就該部分自
    係成本反應於售價之表現，而不能主張為被告所受之損失。
  Ｂ退萬步言，縱剩餘約二十萬之部分為再次銷售時房價之減損，亦不能向原告主張
    ：如前引最高法院判決意旨，既明指契約解除後房地價格之下跌，係契約消滅所
    生之損害，並非債務不履行所生損害，則系爭房地縱於再銷售時價格滑落，亦不
    得作為被告所受損失之主張，不能做為  鈞院於酌減違約金時所應審酌之理由。
  ４以乙○○之部分言：
    Ａ差價損失不得作為審酌被告所受損失之項目，理由同前。
  Ｂ而關被告所支出之再銷售成本，一則被告並未能以證據實其主張，二則此同樣為
    契約消滅後  之支出，並非因解除契約所受之損害，故被告主張受有再銷售成本
    二十五萬零六百零八元，  亦不能做為核減之依據。
  Ｃ至於變更設計所支出之五十八萬元，係以大華不動產鑑定公司鑑定之結果為準，
    惟大華鑑定公司並未進入現場，無法得知室內變動之情況，為何可以知悉因為變
    更設計所以需要追加玄關門一欓，玄關門追加一欓ＲＣ牆，及隔間牆粉刷，加作
    一間浴室，追加一套廚具等等項目？況追加之玄關門多大？ＲＣ牆多大？粉刷面
    積如何？浴室空間多大？所追加之衛浴係何種廠，對於所生之費用均有影響，為
    何大華鑑定公司竟能憑空鑑定出所需費用？大華公司於無憑無據之情況下，竟能
    無中生有，其公正性顯質懷疑，非可採信。況據證人八十八年九月十四日到庭時
    之證述，亦係以現狀購買，並無再變更設計，以前引判例意旨，同一事實，一方
    使債權人受有損害，一方又使債權人受有利益，於所受之損害內，扣抵所生之利
    益，必其損益相抵之結果尚有損害，始應由債務人負賠償責任，則被告以經變更
    後之房屋現況出售，並無再行變更之事實，應認為被告因此受有同額之利益，損
    益相抵後，已無可以主張之餘地。
  Ｄ被告雖又主張其本可於八十五年六月一日收足價款，然因原告違約，所以必須支
    付沉重之貸款利息云云，然所謂之損害，以被告實際支出者為限，被告一則未能
    舉出實證證明被告確實有貸款利息之支出，二則為何以土地之全額價金計算，又
    為何以百分之十計算利息，被告均未有任何舉證或說明，其主張受有如此之損失
    ，亦無理由。
七、末依消費者保護法第五十一條之規定，「依本法所提出之訴訟，因企業經營者之
    故意所致之損害，消費者得請求損害額三倍以下之懲罰性賠償金…。」查本件訴
    訟，即係消費者保護法所明文規範之消費性訴訟，依前揭法律之規定，因被告故
    意隱瞞系爭建物根本不能興建夾層之事實，仍以夾層增加使用空間作為廣告訴求
    ，致使原告等訂約後發現根本不能興建夾層，且與被告協商之過程中因此遭到被
    告沒收已付價金之損害。爰以原告遭沒收之價金；即如訴之聲明所載之數額，為
    所受損害之總額，請求等額之懲罰性賠償，或補足認為被告應返還而不足於聲明
    之差額。
參、證據：提出翠光新第廣告、房屋、土地買賣契約書、房屋平面圖、行政院公平交
    易委員會處分書、陳俊斌律師事務所函、聲請就系爭房地跌落價值送鑑定。
乙、被告方面：
壹、聲明：
一、原告之訴駁回。
二、訴訟費用由原告等負擔。
三、如為不利判決，願供擔保免假執行。
貳、陳述
一、系爭房屋並無原告所指瑕疵，業經終局判決確定，原告復行起訴爭執，為無理由
    ：查原告前即以所謂「夾層」、「出入門廳」及「游泳池」等同一事實，主張被
    告公司詐欺，撤銷意思表示以及被告有給付不能事由及未負瑕疵擔保責任，解除
    契約，提起請求返還價金之訴，業經鈞院八十六年度訴字第一九二六號判決駁回
    其訴，原告並未上訴，業已確定，系爭房屋並無原告所指瑕疵在案，渠復再以同
    一事實，聲稱解除契約，請求回復原狀，或請求懲罰性損害賠償云云，為無理由
    。
二、系爭房屋買賣契約書第十五條及土地買賣契約書第七條約定，並無顯失公平之情
    事，被告據之解除買賣契約並沒收全部價金為合法有據：
  １按所謂定型化契約，係指締約當事人之一方於締約前即已預先擬就，且於締約時
    不再逐條磋商，而劃一性、機械性地廣泛適用於相對他方之一般交易條件（被證
    二），系爭房屋買賣契約係逐條磋商，並可為特註修改，非所謂定型化契約，尚
    無消費者保護法第十二條第一項之適用，合先陳明。
  ２系爭房屋買賣契約書第十五條及土地買賣契約書第七條約定，係針對無據違約拒
    繳價金者，並未剝奪甲方（即消費者）合法行使其同時履行抗辯權，是原告聲稱
    不論遲繳原因是否因乙方（即建商）工程上之缺失，只要被告通知繳款後原告有
    遲未繳納之事實，被告即得逕將房地收回另行處理，並沒收全部價金，乃對消費
    者顯失公平云云（起訴狀第三頁正面倒數第四行參照），顯然有意曲解。本件原
    告所指房屋瑕疵並不存在，業經確定判決是認，原告拒絕繳交價金非正當行使權
    利，為無故違約，被告據之行使約定之權利，並無不公平。
  ３違約金之約定係著眼於違約者之相對人所受之損害，非著眼於違約者之履約紀錄
    ，蓋最終不遵守契約義務終為事實，而損害之發生係源於該「最終最重之一擊」
    ，是所謂「越遵守契約義務繳款者給予嚴重之懲罰」（起訴狀第三頁背面倒數第
    一行參照）云云為似是而非之觀點。按違約者越後違約，相對人喪失儘速處理買
    賣標的物之時間越長，承擔不景氣損失之風險越高，況本件原告違約拒繳之最後
    貸款部份高達買賣價金之七成，之前之三成期款，係以低比例（風險）之價金相
    應於高風險之時間（資源投入）。是本件原告違約所造成之損害，應從原告給付
    三成價金，而被告卻必須投入大量人力、物力、囤積土地、以及興建提供全額價
    值之房屋來觀察，此為三比十之風險比（即消費者每繳交三元，建商必須支付十
    元），而不能以原告低風險之繳款紀錄來衡量。
  ４是系爭房屋買賣契約書第十五條及土地買賣契約書第七條約定，為公平合理之約
    定，被告公司本於原告無據拒繳價金，依該約定解除契約，厥屬有據。
三、本件原告主張違約金酌減，應由原告證明違約金過高（即被告沒收之違約金高於
    被告之損害）之事實，本件依原告之舉證及相關鑑定報告，尚不足證明本件有民
    法第二百五十二條規定之「違約金過高」之構成要件，尚無據請求法院酌減：
  １按「違約金過高」為民法第二百五十二條之構成要件，「違約金過高」之事實為
    「待證事實」，此有最高法院四十九年台上字第八○七號判例載著「當事人約定
    契約不履行之違約金過高者，法院固得依民法第二百五十二條以職權減至相當之
    數額，惟是否相當仍須依一般客觀事實、社會經濟狀況及當事人所受損害情形，
    以為酌定標準．．．。」，最高法院五十年台上字第十九號判例著稱「約定之違
    約金是否過高，應就債務人若能如期履行債務時，債權人可得享受之一切利益為
    衡量之標準，而非以僅約定一日之違約金額若干為衡量之標準。」可稽；又最高
    法院七十年台上字第四六五五號判決載著「約定之違約金是否過高，乃為事實問
    題，應由債務人就此利己事實主張及證明，足徵法院並非不必俟債務人之抗辯即
    可予以核減，原審所為相反之見解即有未合。」，最高法院七十年台上字第二三
    四五號判決著稱「約定之違約金過高之事實，應由主張此項利己事實之債務人負
    舉證責任，法院並應就債務人若能如期履行債務時，債權人可得享受之利益，暨
    因債務人違約債權人所受損害等，為衡量之標準，以為酌定。」亦皆採同旨，是
    本件原告聲稱違約金過高，應確實證明違約金過高之事實。
  ２原告既負舉證之責，渠稱被告應證明再銷售之價額、再銷售支出之單據、及變更
    設計回復原狀之單據云云，顯係違反民事訴訟法第二百七十七條規定，殊無足採
    。
  ３本件原告固聲請鑑定，然鑑定報告並不足證明系爭違約金確實過高，以及違約金
    與被告損害之差額，是依民事訴訟法第二百七十七條規定，原告未能盡舉證之責
    ，其訴顯無理由。
四、被告對違約金是否過高，並無舉證之責，然依被告之釋明，亦足認定本件違約金
    並無過高情事：
  １按違約金為損害賠償額之預定，而「損害賠償，除法律另有規定或契約另有訂定
    外，應以填補債權人所受損害及所失利益為限」，民法第二百十六條第一項定有
    明文；是本件違約金是否過高，自應從被告因原告之違約行為致被告所受損害及
    所失利益，估量判斷之。
  ２類似案例，最高法院認為債權人所受之損害包括價差損失、回復原狀費用、再銷
    售成本之積極損害，以及債務人如能如期履行時所得享受之利益（法律附件三，
    最高法院八十六年度台上字第二三五一號判決，高院八十五年度上字第八八三號
    判決參照）。
  ３依據前揭原則，被告建議鑑定之事項，係包括所有因原告違約所生之所害，包括
    ：
  Ａ所失利益：如原告依約履行，被告所能獲得之合理利潤。
  Ｂ所受損害：
    ａ差價損失：因原告違約，未能按原契約履行，致被告必須另行處分系爭房屋，
      所生市場價差之損害。
    ｂ再銷售成本：因原告違約，致被告必須另行處分而生之再銷售成本。
    ｃ變更設計恢復原狀之損害。
    然依原告聲請之大華不動產鑑定股份有公司之鑑定報告（下稱鑑定報告）就所受
    損害部份，鑑定固然無誤，然所失利益部份，鑑定報告誤認為系爭房屋與停車位
    沒收後再銷售時，被告應可獲得若干合理之利潤？此部份容有違誤。
  ４鑑定報告除疏略被告所失利益及因再行處分期間之利息損失未計入外，其餘內容
    ，尚無違誤，足供參判：微論損害之計算，應依客觀之市價，再行出售價格，牽
    涉個別因素，然本件縱參照再行銷售價額，亦與鑑定報告鑑定價差金額相當；查
    系爭三三號五樓之一（九三六建號）房屋，即甲○○原購之房屋，被告八十六年
    四月十九日出賣與黃小倩，不含車位，售價為三百五十六萬元，而鑑定報告鑑定
    價格為三百五十三萬二千九百元（鑑定報告，頁20參照）；而系爭三七號三樓（
    九○六建號），即乙○○原購之房屋，被告八十八年三月二十三日出賣與張美英
    ，不含車位，但包括隔層之施作及裝潢，售價為五百三十六萬元，與鑑定報告不
    含裝潢之五百零六萬五千二百元（鑑定報告，頁一九參照），亦頗為接近，是鑑
    定報告所載，與事實上再銷售之情狀，頗為吻合，鑑定內容應足供參。
  ５依鑑定報告，原告乙○○因違約，致被告所生之損害為：
  Ａ差價損失：二十七萬九千八百三十五元。
  Ｂ再銷售成本：二十五萬零六百零八元。
  Ｃ變更設計恢復原狀之損害：五十八萬元。合計一百六十萬零四百四十三元
    （769835 + 250608 + 580000 = 0000000）
    除此之外，於告如依約履行，被告理應於八十五年六月一日解約前收足所有價款
    ，因原告違約，致被告必須繼續負擔系爭房地之沈重貸款利息，以最低土地貸款
    利息百分之十計，迄今利息之損害計達一百八十三萬零七百四十二元（0000000
    X 10%  X (3+1/4) = 0000000）計消極損害部份（尚不論積極之可得利益）即達
    三百四十三萬一千一百八十五元（0000000  + 0000000 = 0000000）遠遠超過原
    告已繳價款二百三十三萬元，是原告已繳之價款全數充作損害賠償，猶然不足，
    原告乙○○部份之違約金，並無過高甚明。
  ６依鑑定報告，原告甲○○因違約，致被告所生之損害為：
  Ａ差價損失：五十六萬零五百元。
  Ｂ再銷售成本：四十三萬九千九百二十四元。
    合計一百萬零四百二十四元（560500  + 439924 = 0000000）
    除此之外，於告如依約履行，被告理應於八十五年六月一日解約前收足所有價款
    ，因原告違約，致被告必須繼續負擔系爭房地之沈重貸款利息，以最低土地貸款
    利息百分之十計，迄今利息之損害計達一百六十四萬六千一百九十元（0000000
    X 10%  X (3+1/4) = 0000000）計消極損害部份（尚不論積極之可得利益）即達
    二百六十四萬六千六百一十四元（0000000  + 0000000 = 0000000）遠遠超過原
    告已繳價款一百八十五萬元，是原告已繳之價款全數充作損害賠償，猶然不足，
    原告甲○○部份之違約金，亦無過高，亦甚明確。
五、綜上，本件原告就已判決確定之事實，主張解除契約，回復原狀，或請求懲罰性
    損害賠償云云，乃違反民事訴訟法第二百四十九條第七款之規定，渠主張違約金
    酌減部份，並無據證明該違約金高過於被告之損害，所訴亦為無理由。
參、證據：提出本院八十六年度訴字第一九二六號判決影本一件為證。
丙、本院依職權調閱內政部版預售屋買賣契約書範本、八十五年度營利事業各業所得
    額及同業利潤標準。
    理    由
一、本件原告主張於八十二年十一月間被告今第公司以廣告、夾層樣品屋推出夾層屋
    為訴求，並稱有游泳池等設施，致原告向被告購買系爭房地，締約後原告乙○○
    繳納二三三萬元，甲○○繳納一八五萬元。嗣被告發覺成屋與被告廣告訴求之內
    容差異甚鉅，且系爭建物之大樓出入門廳、游泳池等設施均係重大違建，與建管
    單位核准之圖說完全不符，顯有重大瑕疵。且因上開建物之容積率已達法定容積
    率之最高上限而根本無法施作夾層。原告屢向被告今第公司反應，均遭置之不理
    ，且於交涉期間即以原告給付尾款遲延為由，解除並沒收全部價金，並同時收回
    系爭房屋另行出售，就本件違約金之約定顯然高於被告所受之損失，本件違約金
    條款之約定顯失公平。又原告可依消費者保護法第五十一條之規定，以被告故意
    隱瞞系爭建物根本不能興建夾層之事實，仍以夾層增加使用空間作為廣告訴求，
    致使原告等訂約後發現根本不能興建夾層，且與被告協商之過程中因此遭到被告
    沒收已付價金之損害，原告遭沒收之價金即為所受損害之總額，請求等額之懲罰
    性賠償，或補足認為被告應返還而不足於聲明之差額；被告則以：系爭房屋並無
    原告所指瑕疵，業經另案終局判決確定，另原告主張被告公司詐欺，撤銷意思表
    示以及被告有給付不能事由及未負瑕疵擔保責任，解除契約，提起請求返還價金
    之訴，業經鈞院八十六年度訴字第一九二六號判決駁回其訴確定；又系爭房屋買
    賣契約書第十五條及土地買賣契約書第七條約定，並無顯失公平之情事，被告據
    之解除買賣契約並沒收全部價金為合法有據，系爭房屋買賣契約非定型化契約，
    無消費者保護法第十二條第一項之適用，又依鑑定報告並不足證明系爭違約金確
    實過高等語置辯。
二、本件原告於八十二年十一間，原告朱增華以七百零四萬元向被告購買位於臺北市
    內湖區○○段○○段七、七－一、七－八地號新第來亨NO.4編號參樓A3房屋一戶
    及地下貳層編號貳壹號停車位一個，原告甲○○以五百四十九萬元向被告購買位
    於同地號新第來亨NO.4編號伍樓B1房屋一戶及地下貳層編號貳柒號停車位一個之
    土地及預售房屋，期間總計原告乙○○繳納二三三萬元，甲○○繳納一八五萬元
    等款項予被告等，嗣被告以原告等給付尾款遲延，經催告後解除契約並沒收全部
    上開價金，並將系爭房屋另行出售他人，有原告所提出之房屋及土地買賣契約書
    影本、平面圖、繳款明細、竣工圖、陳俊斌律師事務所函等在卷可憑，復為被告
    等所不否認，自堪信為真實。
三、按當事人得約定債務人不履行債務時，應支付違約金；違約金，除當事人另有約
    定外，視為因不履行而生損害之賠償總額。但約定債務人不於適當時期，或不依
    適當方法履行債務時，即須支付違約金者，債權人於債務不履行時，除違約金外
    ，並得請求履行或不履行之損害賠償，民法第二百五十條定有明文。違約金係為
    確保契約之履行，當事人如約定債務人不履行債務時，應支付金錢。若當事人約
    定債務人不履行契約義務時，除應支付違約金外，尚負損害賠償責任時，該違約
    金即為懲罰性違約金；如無此特別約定者，該違約金則為債務不履行時債務人所
    應賠償之數額，而為賠償額預定性之違約金，亦即一旦有債務不履行情事發生，
    債權人即不待舉證證明其所受損害係因債務不履行所致及損害額之多寡，均得按
    約定之違約金，請求債務人支付。查兩造所簽訂之房屋買賣契約書第十五條第一
    款及土地買賣契約書第十一條第一款分別約定：「甲方（即原告）應於接到乙方
    （即被告）每期繳款通知書後三日內，以現金或當日支票向乙方繳付至指定之金
    融機構子方專戶繳付‧‧‧，如逾期達十五日以上，甲方仍不履行時，乙方得不
    另行催告，逕自片面解除契約，除將本約土地相關之房屋收回另行處理外，並沒
    收甲方已繳之所有款項，甲方絕無異議。」此有原告所提之土地及房屋買賣契約
    書影本各一件可查，其性質上應屬損害賠償總額預定性違約金之約定，被告既已
    催告並解除本件買賣契約，已如上述，足認被告解除契約為合法有效，並沒收原
    告二人前所繳納之價金自有其依據。
四、又本件原告曾另以上開之同一事實向本院起訴，以被告今第公司應負詐欺責任，
    而依民法第九十二條規定撤銷意思表示、民法第一八四條侵權行為請求被告今第
    公司賠償所受損害及被告所給付之房屋具有非可補正之嚴重瑕疵，被告應負瑕疵
    擔保責任，而主張解除契約、並以因可歸責於被告事由致給付不能，主張解除契
    約並請求損害賠償等，請求被告等連帶給付原告乙○○二百三十三萬元、原告甲○○一百八十五萬元及利息、違約金，經本院實體審理後，判決駁回原告之訴之
    事實，有本院八十六年訴字第一九二六號判決可稽，今原告復以同一理由，於本
    訴主張本件仍以原告受詐欺、被告已給付不能、及該房屋且有嚴重瑕疵等，請求
    被告等給付如訴之聲明，然其訴之事實、當事人、請求權基礎等均相同，原告執
    此再為起訴，已違反一事不再理原則，自應依民法第二百四十九條第一項第七款
    予以駁回；原告雖稱本訴訟與前一訴訟之訴訟標的非同一，係因被告利用建築結
    構之專業及締程序上之優勢，設計契約條款規避責任而指摘原判決執著於契約文
    字而論，未求得事實真相，與一公平正義之判決，並再次指被告如何詐欺，其契
    約條款如何顯失公平云云，僅就前訴判決後就其起訴如何有理由等再為補充耳，
    並指摘原判決如何未求得真相，惟原告如就該訴如何有理由有所爭執，自應於該
    訴主張，如就前訴判決不服，自可提起上訴，非可於事後再以其他理由就同一訴
    訟標的另行起訴。原告主張本訴與上開訴訟非同一訴訟標得云云，自非可採。
五、次按約定之違約金額過高者，法院得減至相當之數額，民法第二百五十二條定有
    明文，而是否相當，法院仍須依一般客觀事實、社會經濟狀況及當事人所受之損
    害情形以為酌定，最高法院四十九年度台上字第八○七號判例明揭此旨。茲就違
    約金是否過高，予以斟酌如下：
（一）本件經依原告聲請送大華不動產鑑定股份有限公司鑑定系爭房屋、土地及停車
      位於八十二年十一月十九日、八十二年十一月二十四日、八十五年六月一日之
      價格各為若干，其再銷售之成本若干，有無因變更設計需回復原狀之費用，該
      系爭房地與停車位沒收後再銷售時，被告應可獲得若干合理之利潤等，其鑑定
      結果如下：
    Ａ乙○○部分即台北市○○區○○段四小段七地號土地（持分面積十九點二一平
      方公尺），台北市○○區○○街三七號三樓房屋（九○六建號，面積六六點七
      七平方公尺，合二一點一○五坪）及公設面積四三點一七平方公尺及Ｂ１車位
      一個：
    １八十二年十一月之房屋及土地總價為五百六十三萬五千零三十五元，停車位為
      一百四十萬元，八十五年六月總價則為五百零六萬，停車位為一百二十萬元。
    ２再銷售成本為二十五萬零六百零八元。
    ３恢復原狀費用為五十八萬元。
    Ｂ甲○○部分即台北市○○區○○段四小段七地號土地（持分面積十三點三九平
      方公尺），台北市○○區○○街三七號五樓之一房屋（九三六建號，面積四七
      點六七平方公尺，合一四點四二坪）及公設面積四三點一七平方公尺及Ｂ１車
      位一個：
    １八十二年十一月之房屋及土地總價為三百八十九萬三千四百元，停車位為一百
      四十萬元，八十五年六月總價則為三百五十三萬二千九百元，停車位為一百二
      十萬元。
    ２再銷售成本為十八萬九千三百十六元。
（二）本件經訊問證人張美英即購買原告乙○○原所購系爭房屋者到庭證稱：其未購
      停車位之情況下係以五百三十八萬元購買系爭房屋；而證人黃小倩即購買原告
      甲○○原所購系爭房屋者，係以三百五十五萬元購買。
（三）參酌上開鑑定報告及證人張美英、黃小倩之證言，原告乙○○所購系爭房屋總
      價含停車位為七百零四萬，扣除停車位一百四十萬元部分，其土地、房屋部分
      總價為五百六十四萬元，與證人張美英所購款項價差為二十六萬元，停車位部
      分於八十五年六月間為一百二十萬元，價差為二十萬元，總計價計為四十六萬
      元；原告甲○○所購房屋含停車位總價為五百四十九萬元，扣除停車位一百四
      十萬元部分，其土地、房屋部分總價為四百零九萬元，與證人黃小倩所購款項
      價差為五十四萬元，停車位部分於八十五年六月間為一百二十萬元，價差為二
      十萬元，總計價差為七十四萬元。而系爭土地、房屋之再銷售成本，鑑定報告
      係以仲介公司之收費標準以售價百分之四計算，而計算出之原告乙○○部分之
      再銷售成本為二十五萬零六百零八元。原告甲○○部分之再銷售成本為十八萬
      九千三百十六元，此亦合於社會上一般委託銷售房屋之銷售費用水準，則上開
      再銷售成本之計算應屬可採。至鑑定報告所提變更設計恢復原狀損失五十八萬
      元，依證人張美英證稱當時房屋內已裝修好，購買價包含裝潢及家具等情，而
      被告亦未曾提出是否有回復原狀及其費用支據，尚難採認鑑定報告此部分之鑑
      定意見。再本件兩造雖於八十二年十一月間訂約，惟既屬預售屋之買賣，而系
      爭房屋興建完畢且發照使用係在八十五年間，則被告實踐其興建此房屋獲利應
      在八十五年間。斟酌本院依職權所提出而兩造均未爭執之財政部公布之「八十
      五年度營利事業各業所得額標準及同業利潤標準」）中「房屋建築營造」同業
      利潤標準之純利率為百分之十，是被告就原告乙○○部分之可得預期利潤為七
      十萬四千元（0000000 x 10% = 704000），就原告甲○○部分之可得預期利潤
      為五十四萬九千元（0000000  x 10% =549000）。則被告因原告二人未依約繳
      納價金解除契約，因而所受之損害及所失利益，就原告乙○○部分為一百四十
      一萬四千六百零八元，就原告甲○○部分為一百四十七萬八千三百十六元，均
      未逾被告沒收之違約金數額，參酌原告已繳房地款項，因被告解約而遭沒收之
      數額比較而言，其違約金確有過高情事。
六、綜上所述，原告乙○○已繳納之房地價款為二百三十三萬元，原告甲○○業已繳
    納之房地價款為一百八十五萬元，而本院審酌被告解除契約沒收之違約金，就原
    告乙○○部分應以一百六十五萬元，就原告甲○○部分應以一百六十六萬元為合
    理，是被告尚應返還原告乙○○六十八萬元，返還原告甲○○一十九萬元。再原
    告二人所簽訂之土地及房屋買賣契約書係分別與地主即被告戊○○及建商即被告
    今第公司簽訂，所繳款項亦分開計算，原告乙○○所繳付被告今第公司之房屋款
    項為一百十七萬元，繳付被告戊○○之土地為一百十六萬元；原告甲○○所繳付
    今第公司之房屋款項為六十九萬元，繳付被告戊○○之款項為一百十六萬元（被
    告所提本院八十六年訴字第一九二六號判決附表參照），則其請求被告二人返還
    之違約金亦應分別請求，原告請求被告今第公司與戊○○二人應就上開沒收之款
    項負連帶之責，顯有誤會，應無可採。則上開酌減後之金額，自應依其所繳付被
    告二人之比例分擔之。從而，原告乙○○訴請被告今第公司給付三十三萬一千四
    百十六元（元以下四捨五入）及自起訴狀送達翌日即八十七年六月十二日起至清
    償日止按年利率百分之五計算之利息，訴請被告戊○○給付三十二萬八千五百三
    十七元及自起訴狀送達翌日即八十七年六月十三日起至清償日止按年利率百分之
    五計算之利息，原告甲○○訴請被告今第公司給付七萬零八百六十五元，及自本
    件起訴狀繕本送達被告翌日即八十七年六月十二日起至清償日止按週年利率百分
    之五計算之利息，訴請被告給付戊○○返還十一萬九千一百三十五元及自起訴狀
    送達翌日即八十七年六月十三日起至清償日止按年利率百分之五計算之利息，核
    屬有據，為有理由，應予准許；逾上開數額之請求，為無理由，應予駁回。
七、本件原告及被告分別陳明願供擔保，聲請宣告假執行及免為假執行，就原告勝訴
    部分，核無不合，爰分別酌定相當擔保金額准許之。就原告敗訴部分，假執行之
    聲請失所附麗，爰併予駁回。
八、據上論結：本件原告之訴為一部有理由，一部無理由，並依民事訴訟法第二百四
    十九條第一項第七款、第七十九條但書、第八十五條第一項前段，第三百九十條
    第二項、第三百九十二條，判決如主文。
中      華      民      國    八十九    年      六      月     三十     日
                                民事第四庭法      官  蔡政哲
右為正本係照原本作成
如對本判決上訴，須於判決送達後廿日內向本院提出上訴狀
中      華      民      國    八十九    年      七      月     四       日
                                          法院書記官  林鈴芬


司法院資訊處製作；財團法人民間司法改革基金會備份。
